臺灣高雄地方法院刑事判決　　　　　　　94年度訴字第3132號
公　訴　人　臺灣高雄地方法院檢察署檢察官
被　　　告　壬○○
指定辯護人　萬維堯律師
被　　　告　戊○○
　　　　　　甲○○
　　　　　　乙○○
　　　　　　己○○
　　　　　　辛○○
　　　　　　丙○○
上列被告因重傷害案件，經檢察官提起公訴（94年度調偵字第34
9 號），本院判決如下：
    主  文
本件公訴不受理。
    理  由
壹、公訴意旨略以：被告壬○○、戊○○、甲○○、乙○○、己○○、辛○○、丙○○均係內政部警政署保安警察第五總隊
    第一大隊第四中隊之替代役男，緣於民國93年7月17日凌晨1
    時許，壬○○、戊○○、甲○○、乙○○、己○○於部隊寢
    室內聊天，因音量過大，以致影響同寢室其他役男之休息，
    其中辛○○乃出面勸說，請壬○○等人將音量放低勿影響他
    人之睡眠，惟壬○○等人不予理會，仍繼續大聲喧嘩，辛○○乃再度告誡壬○○等人並用手拍打床舖以示抗議，詎此舉
    竟引起壬○○之不滿，而與辛○○發生口角，並進而動手毆
    打辛○○，而辛○○亦出手予以反擊，此時同寢室之丙○○
    見狀即上前勸阻，詎戊○○、甲○○、乙○○、己○○等人
    竟徒手加入圍毆辛○○及丙○○，丙○○、辛○○亦徒手予
    以還擊，此際壬○○竟基於使人受重傷之故意，明知持酒瓶
    重擊人之頭部，有致人受重傷之可能，竟仍持喝剩之高梁酒
    酒瓶毆擊丙○○之頭部，致丙○○頭部受創流血，而酒瓶亦
    因此破裂，詎壬○○猶不肯罷休，繼續握破碎之酒瓶猛刺丙○○、辛○○之頭部及身體等處，辛○○及丙○○因此負傷
    往寢室外之走廊逃避，而壬○○等人則緊追在後繼續追打潘
    、呂二人。適小隊長丁○○於中隊庫房聽見走廊有打架喧鬧
    聲，隨即奔向走廊勸架，只見壬○○手持破碎之酒瓶正猛刺
    辛○○、丙○○之頭部及上身部位，而戊○○、甲○○、乙○○、己○○等人對辛○○、丙○○予以拳打腳踢，其中壬○○、戊○○更高喊「給他死」、「打死他」。小隊長丁○○乃與聞聲趕至之中隊長吳永寬、及多名幹部將壬○○等五
    人與辛○○、丙○○隔開，並將傷重之丙○○、辛○○送往
    岡山空軍醫院救治，由於前述互毆之結果，辛○○受有頭部
    外傷併撕裂傷、右肩撕裂傷等傷害；而丙○○則受有頭部外
    傷合併頭忱部撕裂傷、背部、右手臂、左肩多處撕裂傷等傷
    害；壬○○則受有左側小腿裂傷及擦傷、右側第五腳趾裂傷
    、右前額擦傷、背部擦傷之傷害；乙○○受有腰部瘀傷、左
    手拉傷、左眼下腫大之傷害；戊○○受有手部瘀血之傷害（
    傷害部分未據告訴）；己○○受有腰部及右手肘等處瘀血之
    傷害（傷害部分未據告訴）；甲○○受有身上及手、腳多處
    瘀傷之傷害（傷害部分未據告訴）。因認被告壬○○涉有刑
    法第278 條第3 項、第1 項之重傷未遂罪嫌，被告戊○○、
    己○○、乙○○、甲○○、辛○○、丙○○所為，均係犯刑
    法第277 條第1 項之傷害罪嫌云云。
貳、被告壬○○被訴重傷未遂部分：
一、公訴人認被告壬○○有重傷未遂罪嫌，無非係以：(一)告訴人
    辛○○、丙○○於警詢及偵查中之指訴；(二)證人孫忠興於警
    詢之陳述：(三)小隊長丁○○之職務報告；(四)診斷證明書2 份
    等，為其主要論據。
二、證據能力部分：
    (一)告訴人辛○○、丙○○、證人孫忠興於警詢之陳述有證據
      能力：
      1.按被告以外之人於審判外之言詞或書面陳述，除法律有
        規定者外，不得作為證據；而被告以外之人於審判外之
        陳述，雖不符刑事訴訟法第159 條之1 至第159 條之4
        之規定，而經當事人於審判程序同意作為證據，法院審
        酌該言詞陳述或書面陳述作成時之情況，認為適當者，
        亦得為證據，刑事訴訟法第159 條第1 項、第159 條之
        5 第1 項分別定有明文。
      2.刑事訴訟法第159 條第1 項所謂「被告以外之人」，包
        含告訴人、告訴人、證人、共同被告等，是以渠等於審
        判外之言詞，係屬傳聞證據，原則上並無證據能力。本
        件告訴人辛○○、丙○○於司法警察調查中所為之陳述
        ，為審判外之陳述，屬於傳聞證據，而其等於警詢之陳
        述與審判中之陳述大致相符，然被告及辯護人均同意其
        等及證人孫忠興之證詞作為證據，本院審酌上開證人於
        警詢證述，乃係基於親身見聞之陳述，作成過程並無不
        適當之情形，復對於被告壬○○傷害告訴人之原因、過
        程之待證事實，具相當關聯性，依刑事訴訟法第159 條
        之5第1項規定，應有證據能力。
    (二)告訴人辛○○、丙○○於偵查中所為陳述無證據能力：
      1.按刑事訴訟法關於證人之訊問，採具結制度，其用意在
        擔保證言之真實性及憑信性，並提高證人之責任心及警
        戒心，使為誠實之陳述，是具結乃證言真實性之程序擔
        保。又按刑事訴訟法第159 條之1 第2 項規定，被告以
        外之人於偵查中向檢察官所為之陳述，除顯有不可信之
        情況者外，得為證據，然證人依法應具結而未具結者，
        其證言不得作為證據，同法第158 條之3 亦有明文。
      2.告訴人辛○○、丙○○於偵查中之指訴，未基於證人身
        份合法具結，依刑事訴訟法第159 條之3 之規定，應無
        證據能力。
    (三)小隊長丁○○之職務報告無證據能力：
      1.小隊長丁○○所為職務報告（見偵卷第8 頁），係被告
        以外之人在審判外所做成之書面陳述，屬於傳聞證據。
      2.上述報告，為丁○○針對本件替代役男即被告壬○○等
        互毆過程所製作，係針對具體個案，並無例行性，且此
        等報告非處於可受公開檢查狀態下之文書，公訴人亦未
        釋明該報告係在特別可信之情況下製作，即非該當刑事
        訴訟法第159 條之4 各款規定，應無證據能力。
三、訊據被告壬○○雖坦稱有持酒瓶致告訴人潘建華、丙○○受
    有上述傷勢之事實，但堅詞否認有重傷害之故意，辯稱：當
    時伊很生氣，只是要教訓他們，因伊有喝酒且被打，所以才
    拿酒瓶亂揮，沒有選擇打他們哪裡云云。辯護意旨略以：本
    件係發生在昏暗寢室中之集體鬥毆事件，互相攻擊，被告壬○○亦受有多處傷害，其步出寢室後亦將破碎酒瓶交出，亦
    無以證明被告壬○○有重傷之故意等語。經查：
    (一)按刑法第278 條使人重傷罪，須行為人於加害時即有使被
      害人受重傷害之犯意始得成立，被害人受傷之部位及行為
      人所使用之凶器，雖可做為重傷故意之認定依據，究不能
      據為絕對之標準，仍應探究行為時之一切客觀情狀而據以
      為認定行為人有無使人受重傷之故意；若行為人犯罪之初
      ，僅有傷害人之故意，自不得僅因行為人用力過猛或凶器
      過於鋒利，因而致被害人受有重傷之外觀，即遽論以使人
      受重傷之罪名（最高法院55年台上字第1703號判例、77年
      度台上字第4246號判決意旨可資參照）。
    (二)被告壬○○持破碎酒瓶揮傷告訴人辛○○、丙○○，使辛○○受有頭部外傷併撕裂傷、右肩撕裂傷等傷害；而丙○○則受有頭部外傷合併頭忱部撕裂傷、背部、右手臂、左
      肩多處撕裂傷等傷害，業據告訴人辛○○、丙○○於警詢
      、本院訊問時證述甚詳（分別見偵卷第21頁、第24頁、第
      25頁、本院卷第106 頁至第109 頁），並有國軍岡山醫院
      93 年7月17日出具之診斷書2 紙附於偵查卷可按，及破碎
      酒瓶1 個扣案可資證明。是被告壬○○確有傷害辛○○、
      丙○○之犯行堪以認定。
    (三)就被告壬○○之犯罪動機而論：
      1.本件糾紛起因，乃係被告壬○○、戊○○、甲○○、乙○○、己○○於部隊寢室內聊天、飲酒，因音量過大，
        以致影響同寢室其他役男之休息，其中告訴人辛○○乃
        出面勸說，請壬○○等人將音量放低勿影響他人之睡眠
        ，惟壬○○等人不予理會，仍繼續大聲喧嘩，辛○○乃
        再度告誡壬○○等人並用手拍打床舖以示抗議，引起被
        告壬○○之不滿，而與告訴人辛○○發生口角因而互毆
        ，告訴人丙○○欲加以勸阻，卻致其他被告戊○○等誤
        會而引發衝突等情，經被告壬○○坦稱於卷，且與證人
        孫忠興於警詢之證詞，告訴人辛○○、丙○○及共同被
        告吳啟章、己○○於本院之證述相核，應可認定。
      2.據此，被告壬○○之犯罪動機在於不滿同寢室友辛○○
        之勸阻行為及態度，原並無任何嫌隙等情，並經被告壬○○、告訴人辛○○二人陳稱一致，至於被告壬○○傷
        及丙○○應係誤認丙○○有協助辛○○毆打被告壬○○
        之情形，依一般情形觀之，被告壬○○之動機，應未置
        告訴人辛○○、丙○○於受重傷害之程度不可。
    (四)告訴人所受傷害之部位及嚴重程度：
      告訴人辛○○、丙○○於案發後經送國軍岡山醫院急診室
      行縫合手術，經醫診斷結果為：辛○○受有頭部外傷併撕
      裂傷、右肩撕裂傷等傷害；而丙○○則受有頭部外傷合併
      頭忱部撕裂傷、背部、右手臂、左肩多處撕裂傷等傷害，
      有上開診斷證明書可證。從而，告訴人之傷害未至刑法第
      10條第4 項各款之程度，而無重傷害之結果。
    (五)被告壬○○所使用凶器及使用之方法：
      1.本件被告壬○○傷害告訴人辛○○、丙○○之過程，經
        證人辛○○於本院證述：「丙○○只是要把我與壬○○
        拉開，我就看到壬○○不知從哪裡拿出酒瓶打下去，敲
        一下就破了。後來他就反過來用刺的，刺丙○○的背部
        ，丙○○被打的暈暈的，我將丙○○推出去寢室要拉他
        快跑，結果門口很多人，我無法立刻將丙○○拖出去，
        我的頭後部也在寢室門口被壬○○用酒瓶刺到三下」、
        「（審判長問：在寢室有無發生打架？）不知道，場面
        很亂，勸架時沒有打架，其他的人是我們要出門口時才
        圍過來，大家都要打丙○○，因為不滿丙○○來勸架」
        、「戊○○、壬○○衝過來時，我有還手，在壬○○還
        沒有拿酒瓶時，我打到壬○○，但我不知道打到壬○○
        的哪個部位」、「我出寢室後，壬○○沒有拿酒瓶打我
        ，但是小隊長來勸架時，他有打到丁○○小隊長的眼角
        。我們跑出來時，壬○○也沒有拿酒瓶打丙○○」、「
        在外面壬○○沒有打到我與丙○○，他們被小隊長攔住
        了」等語（見本院卷第106-107 頁），告訴人丙○○於
        本院證述：「因為壬○○吵到別人，辛○○叫他們安靜
        一點。辛○○後來有拍床，先是吵架，後來壬○○與辛○○就打起來，我下去勸架。當時還有己○○也是過來
        勸架，後來打到最後變成我也被打，我的頭後來被酒瓶
        打到了。有5-6 個人打在一起，我的頭被壬○○拿高粱
        酒的瓶子敲一下，我頭暈暈的，辛○○推我出去，後來
        我的脖子、背部、手都有被酒瓶刺到」、「我的手臂是
        在走道上被壬○○刺到的」等語（見本院卷第109-110
        頁），共同被告己○○亦證稱：「壬○○有倒在地上，
        當時已是就寢時間，很暗。壬○○與人打架我們是去勸
        架。我們到走道不知道壬○○有拿酒瓶，是丁○○受傷
        ，我才知道壬○○手拿酒瓶，當天壬○○生日，有喝酒
        。後來壬○○將酒瓶交給我，要我交給隊長」、「我知
        道丙○○是來勸架，大家誤會他以為他要打架。很多人
        以為丙○○要打架，因為我是要勸架，他以為我要打架
        ，所以將我推開，我就跌倒，但我還是起來將他們分開
        ，他把我推倒後，大家就越打越嚴重以為他是要下來打
        架」、「場面很亂，大家都拉來拉去，不知何人出手」
        等節（見本院卷第111-112 頁），共同被告乙○○亦證
        述：「（辯護人問：你當時有無看到辛○○要出手打壬○○？）有，在床邊」、「辯護人問：壬○○有無被壓
        或倒在地上？）有。他倒在地上」、「我看到辛○○流
        血，壬○○的腳好像有割傷」（見本院卷第95-96 頁）
        等情。
      2.互核上開證人觀之，參以被告壬○○案發後亦受有左側
        小腿裂傷及擦傷、右側第五腳趾裂傷、右前額擦傷、背
        部擦傷之傷害，此有高雄縣立岡山醫院診斷證明乙份可
        佐，可得被告與辛○○、丙○○互有肢體衝突，應非虛
        設。又因丙○○加入勸架，因故導致其他在場者如：被
        告己○○等人之誤會，而引發多人衝突，被告酒後一時
        氣憤，在混亂中先持身旁酒瓶打丙○○頭部1 下，再往
        正逃開寢室之辛○○、丙○○後方攻擊頭部、肩部、背
        部等情，亦為被告所承認，堪信為真。
      3.再者，被告壬○○至寢室外之情形，除有前開證人證述
        以外，復經證人丁○○證稱：「當時有丙○○、辛○○
        受傷倒在地上的情形」、「我看到時是走道上有5-6 個
        人圍著地上的丙○○、辛○○」、「壬○○有拿酒瓶，
        動作我沒有看到，但我有看到丙○○、辛○○倒在地上
        ，地上都是血。因為有5-6 人圍在地上，所以動作看不
        清楚，我只看到呂、潘背部受傷，趴在地上」、「我確
        定他有手拿酒瓶頭，但是對於他是否有刺的動作，我看
        不清楚」等語（見本院卷第98-99 頁），證人庚○○亦
        證述：「當時是看到辛○○、丙○○在寢室外面跑給4-
        5 個人追。他們在鬥毆」、「壬○○手拿酒瓶，再後面
        追辛○○、丙○○，後來有人喊說「流血了」，當時有
        很多人圍在那邊，很多人被吵醒全部跑出來了。辛○○
        、丙○○均倒地，他們倒地位置就在門口旁邊」、「壬○○手拿酒瓶頭，但是我沒有看到刺的動作，因為他們
        在寢室打完，才衝出來」等語（見本院卷第101-102 頁
        ），可認被告壬○○於寢室外持破碎酒瓶，除證人丙○○稱其手臂被刺以外，被告壬○○並無再以該酒瓶攻擊
        之動作甚明。
    (六)綜前所述，被告壬○○與被告戊○○、甲○○、乙○○、
      己○○等人，與告訴人辛○○、丙○○多有肢體衝突、拉
      扯，被告壬○○一方係5 人以上，而被告壬○○持有破碎
      酒瓶自告訴人後方等無預警攻擊，雖造成告訴人2 人如前
      所述非輕之傷害，然若被告壬○○一方人數較多，且其持
      破碎酒瓶，並年輕力壯，若真有重傷害之故意，猶可於較
      明亮之寢室外（寢室為夜間熄燈時間）朝告訴人重要部位
      頭部、頸部、四肢攻擊，則告訴人所受之傷害應遠大於此
      ，然依國民生活經驗法則為斷，告訴人所受傷害程度，尚
      難認被告壬○○出手力道、位置及時間等有使告訴人受重
      傷之故意；參酌被告壬○○與告訴人素無仇怨，僅因不滿
      告訴人等之勸說方式而有爭執，且行為當時處於酒後衝動
      狀態，理智實非清楚，且房內並無燈光，集結之人數又多
      ，衡情下手之部位亦難拿捏準確，難認被告壬○○有致告
      訴人辛○○、丙○○受重傷之動機及犯意。綜合上情以觀
      ，被告壬○○僅有傷害之犯意，應無「重傷害」之故意甚
      明。
四、核被告壬○○所為，乃以普通傷害之犯意致告訴人辛○○、
    丙○○受有如前所述之傷害，應係涉犯刑法第277 條第1 項
    之普通傷害罪，惟公訴人認應依第278 條第3 項、第1 項重
    傷未遂罪處斷，容有未洽。刑事訴訟法第300 條之變更起訴
    法條僅適用於有罪或免刑判決，本案為不受理判決（後述
    ），自無庸變更起訴法條，併此說明。
、結論：
一、按告訴乃論之罪，告訴人於第一審辯論終結前，得撤回其告
    訴；又告訴經撤回者，法院應諭知不受理之判決，刑事訴訟
    法第238 條第1 項，及第303 條第3 款定有明文。又刑事事
    件於偵查中或第一審法院辯論終結前，調解成立，經法院核
    定，並經當事人同意撤回者，視為於調解成立時撤回告訴或
    自訴，鄉鎮市調解條例第25條第2 項亦定有明文。
二、本件被告壬○○等7 人所為，均係犯刑法第277 條第1 項之
    普通傷害罪，依同法第287 條前段之規定，須告訴乃論。告
    訴人辛○○、丙○○、壬○○、乙○○於本院準備程序中之
    94 年9月28日，在台南縣左鎮鄉調解委員會，依鄉鎮市調解
    條例有關規定，與被告壬○○等人成立調解，該調解復於同
    年10月3 日經臺灣台南地方法院新市簡易庭核定在案，有該
    調解書1 份在卷可按（見本院卷第51頁）。而該調解書調解
    成立內容載明：「兩造人願意和解，並拋棄本案民事請求權
    及刑事告訴權」等語，堪認告訴人同意撤回對被告傷害之告
    訴，且依前開法條規定，告訴人之告訴於調解成立時（即94
    年9 月28日）即已視為撤回。揆諸前開說明，爰就被告戊○○、甲○○、乙○○、己○○、辛○○、丙○○等6 人被訴
    傷害部分，不經言詞辯論，並對被告壬○○等7 人均諭知不
    受理之判決。
據上論斷，應依刑事訴訟法第303 條第3 款、第307 條，判決如
主文。
中　　華　　民　　國　　94　　年　　12　　月　　30　　日
                  刑事第六庭    審判長法　官  簡志瑩
                                      法  官  林柏壽
                                      法  官  楊佩蓉
以上正本證明與原本無異。
如不服本判決，應於收受送達後10日內向本院提出上訴書狀。
 　　　　　　　　　　　　　　　       書記官  翁淑珮
中　　華　　民　　國　　94　　年　　12　　月　　30　　日
